【裁判字號】    91,中簡上,413
【裁判日期】    921028
【裁判案由】    違反著作權法
【裁判全文】
臺灣臺中地方法院刑事判決                      九十一年度中簡上字第四一三號
    上  訴  人
    即  被  告  丁○○
右上訴人因被告違反著作權法案件，不服本院臺中簡易庭九十一年度中簡字第一二五
八號中華民國九十一年八月二十六日第一審簡易判決（聲請簡易處刑案號：臺灣臺中
地方法院檢察署九十一年度偵字第七五八二號），提起上訴，本院管轄之第二審合議
庭判決如左：
    主  文
原判決撤銷。
丁○○共同意圖營利，明知為侵害著作財產權之物，而以意圖散布而公開陳列之方法
，侵害他人之著作財產權，處有期徒刑月，如易科罰金，以參佰元折算壹日。扣案
之伴唱光碟機（內含ＶＣＤ解碼片壹片、遙控器壹台及伴唱歌本壹本）壹台，沒收。
    事  實
一、丁○○係臺中市○區○○路與公園路口夜市內「名牌香水批發」攤位之負責人，
    有賭博及多次違反票據法前科（均不構成累犯），猶不知謹言慎行，明知影音帝
    國專賣店之真實姓名、年籍均不詳之綽號「阿偉」之成年男子所寄賣之內含「你
    是我的兄弟」、「連杯酒」二首歌之歌詞、曲以及「再三誤解」、「情難斷夢袂
    醒」二首歌之歌詞之音樂伴唱光碟片以及可解讀伴唱光碟片密碼軟體之點唱機（
    下稱系爭點唱機）一台，係他人未經著作財產權人乙○○之授權而擅自非法重製
    之侵害著作權之物品，竟仍與前開影音帝國專賣店之業務員「阿偉」共同基於意
    圖營利之犯意聯絡，於民國（下同）九十一年四月間，將前揭點唱機之曲目即俗
    稱之伴唱歌本陳列於其所經營之位於臺中市○區○○路與公園路交叉口之夜市攤
    位內，以此方式招徠不特定之人前來買受該種點唱機而侵害乙○○就前揭四首音
    樂著作之詞、曲著作權，嗣於九十一年四月十四日凌晨一時三十分許，經乙○○
    所委託之法務專員甲○○會同警方於丁○○前開所經營之夜市攤位內查獲，並扣
    得伴唱光碟點唱機（內含ＶＣＤ解碼片一片、遙控器一台及伴唱歌本一本）一台
    ，始悉上情。
二、案經乙○○委任甲○○訴由臺中市警察局第二分局報告臺灣臺中地方法院檢察署
    檢察官偵查後聲請簡易判決處刑。
    理  由
甲、程序方面：
一、按「(1)刑事訴訟程序中上訴審法院，將合法之上訴，誤為不合法，而從程序上為
    駁回上訴之判決確定者，此種確定判決，既屬違法，應先依非常上訴程序撤銷後
    ，再就合法上訴進行審判，早經司法院院字第七九○號解釋在案；而所謂合法上
    訴，當與是否利益於被告無關，亦即不問是否利益於被告之合法上訴（利益於被
    告之上訴，例如被告本人、其法定代理人、配偶、原審代理人、辯護人及檢察官
    為被告利益之上訴等是，不利益於被告之上訴，如自訴人及檢察官對被告不利益
    之上訴是）均包括在內。(2)司法院大法官會議釋字第二七一號解釋則明示刑事訴
    訟程序中不利益於被告之合法上訴，上訴法院誤為不合法，而從程序上為駁回上
    訴之判決確定者，其判決固屬重大違背法令，惟既具判決之形式，仍應先依非常
    上訴程序將該確定判決撤銷後，始得回復原訴訟程序，就合法上訴部分進行審判
    。足見此所謂之合法上訴，係指明為不利益於被告之合法上訴，與上述院字第七
    九○號解釋不問此項合法上訴是否利益於被告者，自不相同；否則，既有院字第
    七九○號解釋，又何待於釋字第二七一號解釋。(3)因此，利益於被告之合法上訴
    ，上訴法院誤為不合法而從程序上為駁回上訴之判決確定者，當不屬於釋字第二
    七一號解釋之範圍，仍應援用本院二十五年上字第三二三一號判例，亦即此種程
    序上判決，不發生實質上之確定力，毋庸先依非常上訴程序撤銷，可逕依合法之
    上訴，進行審判，徵諸釋字第二七一號解釋文末僅謂：『最高法院二十五年上字
    第三二三一號判例於上開解釋範圍內，應不再援用』，益覺明顯。」，最高法院
    八十年度第五次刑事庭會議決議內容可資參照。簡言之，如上訴審法院誤利益於
    被告之合法上訴為不合法，而從程序上為駁回上訴之判決確定後，依大法官會議
    釋字第二七一號解釋，該駁回上訴之確定判決不發生實質上之確定力，自可逕依
    合法之上訴而進行審判，最高法院八十九年度台非字第一五七號、八十四年度台
    上字第一三三七號均著有判決可資參照。
二、經查：本件原審判決（本院臺中簡易庭九十一年度中簡字第一二五八號）係於九
    十一年九月九日寄存於被告於警訊中所提供之現居地址即臺中市○區○○○街八
    號四樓之十三，有送達證書一份在卷可稽而堪以認定。本院固曾於九十一年十一
    月二十六日以被告丁○○係遲至九十一年九月二十日始向本院收發室遞狀提出上
    訴而有逾期上訴之程序上不合法事由，逕以判決駁回其上訴確定，有判決書一份
    附卷可查，惟事後經查證結果，被告丁○○乃於九十一年九月十九日晚間五時三
    十分至九時三十分許遞狀由本院法警室值班人員收受而提出上訴，有被告之掛號
    回執一份以及與該回執號數相符之臺灣臺中地方法院值日紀事一份在卷可稽，則
    其提出上訴應仍係在上訴之不變期間內，換言之，本件被告之上訴應屬合法，依
    首開說明，本院誤將利益於被告之合法上訴誤為不合法上訴以判決駁回，該判決
    並不發生實質上之確定力，自得逕以被告丁○○之上訴合法而進行審判，合先敘
    明。
乙、得心證之理由：
一、訊據被告丁○○固不否認有將點唱機之伴唱歌本置放於攤位上，惟於本院審理時
    曾一度矢口否認有何於右開時、地與「阿偉」共同陳列系爭點唱機於前開夜市攤
    位內欲販售與不特定人士之犯行，辯稱：那些被告訴人指稱有侵害著作財產權之
    歌曲，應該是日本人享有之著作權，而非告訴人乙○○所享有之智慧財產權；另
    甲○○、丙○○前來詢價時，伊只有向他們介紹點唱機，並沒有將點唱機陳列在
    攤位上，況且被查獲當天，點唱機也沒有陳列在攤位上，而是放在攤位外面的推
    車上，伊沒有陳列販售點唱機云云，嗣方於本院九十二年十月十四日審理時改稱
    ：願意認錯等語。經查：
  (一)系爭由告訴人乙○○委由告訴代理人甲○○提出告訴之「你是我的兄弟」、「連
    杯酒」二首歌之歌詞、曲以及「再三誤解」、「情難斷夢袂醒」二首歌之歌詞乃
    乙○○於本國內享有著作財產權一節，業據告訴代理人提出中華音樂著作權人聯
    合總會之音樂著作認證書影本三份及內政部著作權執照影本一份、著作權仲介團
    體設立許可證影本一份附卷為證，從而該等歌曲之詞、曲創作均為本件告訴人乙○○所為而依法享有著作財產權之保障一節，應堪信為真實，被告所辯實無所據
    而不足為採。
  (二)又被告所陳列之點唱機歌本目錄內確實臚列系爭四首歌曲，而被告所欲介紹之點
    唱機內亦確實有前揭歌曲之存在等情，有點歌本內頁影本、扣案點唱機一台（含
    解碼之ＶＣＤ一片）以及將系爭點唱機予以播放後之畫面相片在卷可稽，是該點
    唱機（含解碼片）顯係侵害他人著作權之物無疑。被告雖辯稱：沒有把點唱機陳
    列在攤位上云云，惟依照常情觀之，常人使用點唱機時，因點唱機內之曲目往往
    上達數千甚至萬首，多需藉由點歌本來作為點歌之依據，而該等特性亦同時係購
    買點唱機之人挑選機器之憑藉，蓋點歌本本身並無任何可供娛樂之效用存在，僅
    係作為點歌之目錄用，進而可供常人判斷該等機器之娛樂價值是否夠高，則被告
    陳列該等點歌本在攤位上之行為，實殊難想像與欲借此招徠他人購買點唱機無關
    ；況本件被告丁○○所經營之夜市攤位之店招上除「名牌香水批發」等字樣以外
    ，亦載有「專業多元化卡拉ＯＫ家庭劇院環繞音響組合」等字眼，而其攤位上非
    但有大型喇叭二座，更有擺設ＤＶＤ主機之情形，有現場相片附於偵卷內可考，
    益徵被告丁○○所擺設夜市攤位兼有販賣點唱機類主機之可能；再者告訴代理人
    丙○○亦曾於本院準備程序調查中指稱：「我們是市調人員，九十一年四月十日
    晚間近十點左右，我們去被告攤位看，被告跟我們介紹機器，後來被告從他攤位
    一個架子上拿出一本歌本，推銷說有一台點唱機歌曲有一萬八千首，價位只有一
    萬三千多，甲○○問他有無機器，他說明天就可以來看。當初拿歌本出來的時候
    ，被告也有強調這些歌是沒有版權的，所以很便宜，一首歌不到一元‧‧‧」等
    語可資佐憑。從而被告丁○○係藉由陳列點唱機之歌本作為招徠他人購買內含盜
    版音樂著作之點唱機一節，亦應堪認定。被告之前所辯沒有陳列云云，顯屬無稽
    ，而應以嗣後於本院審理時坦承有犯錯之自白與事實較為相符，附此敘明。
  (二)又本件被告丁○○雖稱該等點唱機係「阿偉」之人寄賣，惟已曾於警訊中供稱該
    等點唱機之進價是九千元，又告訴代理人指述被告表示系爭點唱機只要賣一萬三
    千多元，已如前述，顯見被告有藉此賺取價差以營利之意圖無疑。
  (三)綜上所述，本件被告丁○○與綽號「阿偉」之人意圖營利而公開陳列盜版光碟之
    犯行，乃屬事證明確而堪以認定。
二、按刑法第二條第一項規定：「行為後法律有變更者，適用裁判時之法律，但裁判
    前之法律有利於行為人者，適用最有利於行為人之法律」，此從新從輕規定，以
    適用裁判時之法律為原則，若裁判前之法律有利於行為人者，適用最有利於行為
    人之裁判前法律（包括行為時法與中間法）為例外，且比較裁判時法、中間法及
    行為時法，應就各該法之有關罪刑綜合比較，而非僅以其法定刑之輕重予以比較
    ；又犯罪構成要件因法律之修正致有變更，依修正後之法律，其適用之範圍較諸
    舊法嚴謹，必其行為同時符合修正前、後之法律所規定之犯罪構成要件，始有刑
    法第二條第一項但書之適用問題，最高法院九十一年度台上字第六六五五號裁判
    要旨可供參照，合先敘明。經查：著作權法已於九十二年七月九日修正公布施行
    ，並於同年七月十一日生效，被告丁○○前開犯行，於犯罪後法律已有變更，核
    係犯修正後著作權法第九十三條第一項第二款、第八十七條第六款之意圖營利，
    以明知為侵害著作財產權之物而公開陳列之方式侵害著作財產權罪，其法定刑為
    二年以下有期徒刑、拘役，或併科新台幣五十萬元以下罰金；經比較於新法修正
    前所犯乃修正前著作權法第八十七條第二款、第九十三條第三款之法定刑乃二年
    以下有期徒刑，得併科新台幣十萬元以下罰金結果，以修正後之著作權法規定較
    有利於被告，故應依刑法第二條第一項規定而論以修正後著作權法第九十三條第
    一項第二款、第八十七條第六款之罪。又被告與綽號「阿偉」之姓名、年籍不詳
    之人間乃具有犯意之聯絡、行為之分擔，應依刑法第二十八條論以共同正犯。
三、綜據前述，本件被告丁○○之犯行，應屬事證明確，原判決就被告丁○○前揭犯
    行據以論科，實非無據，被告丁○○之上訴，應無理由；然查：本件被告丁○○
    行為後，著作權法有如前述之變更，原判決未及比較新舊法，而適用修正前之著
    作權法第八十七條第二款、第九十三條第三款之規定，顯有未洽，則原判決既有
    前開可議之處，自應由本院依法予以撤銷改判。
四、爰審酌被告丁○○之智識程度、犯罪動機、手段，以及遭查獲後一度欲矯飾卸責
    ，嗣又改稱願意認錯，然又遲遲未能與告訴人達成和解之一切情狀，量處如主文
    第二項所示之刑，並諭知易科罰金之折算標準，以資懲儆。
五、按沒收為從刑之一種，且與主刑有從屬關係。倘行為後法律有變更，而修正前與
    修正後之刑度相同；或修正後之新法有利於行為人；或僅修正從刑未修正主刑時
    ，因沒收部分不生比較新舊法問題，則主刑依從新原則後，從刑亦應適用修正後
    之法律。若主刑、從刑均已修正，主刑依刑法第二條第一項但書規定，應適用最
    有利於行為人之舊法時，依從刑從屬於主刑原則，不得就新舊法予以割裂適用，
    應一律適用修正前之法律，最高法院九十年度台上字第一七三一號裁判要旨可供
    參照。查修正後著作權法第九十八條明定：「犯九十一條至第九十六條之一之罪
    ，供犯罪所用或因犯罪所得之物，得沒收之。但犯第九十一條第三項及第九十一
    條之一第三項之罪者，其得沒收之物，不以屬於犯人者為限。」，則依上開裁判
    要旨所示，被告所為違反著作權法之犯行，經前開比較新舊法後，以新法規定較
    有利被告，是依從刑從屬於主刑原則，不得就新舊法予以割裂適用，應一律適用
    修正後之法律，故扣案之之伴唱光碟機（內含ＶＣＤ解碼片一片、遙控器一台及
    伴唱歌本一本）一台，既為共犯「阿偉」所有而提供本件被告丁○○與之共同犯
    罪所用之物，爰依修正後之著作權法第九十八條之規定予以宣告沒收。
據上論斷，應依刑事訴訟法第四百五十五條之一第一項、第三項、第三百六十九條第
一項，（修正後）著作權法第九十三條第一項第二款、第八十七條第六款、第九十八
條，刑法第十一條前段、第二條第一項但書、第二十八條、第四十一條第一項前段，
罰金罰鍰提高標準條例第二條，判決如主文。
中      華      民      國      九十二      年    十    月    二十八    日
                                  審判長法  官    陳  慧  珊
                                        法  官    劉  逸  成
                                        法  官    林  學  晴
右正本證明與原本無異。
本件不得上訴。
                                        書記官
中      華      民      國      九十二      年    十    月    二十八    日
附錄本案論罪科刑法條全文
 【九十二年七月九日修正後之著作權法第八十七條】
有下列情形之一者，除本法另有規定外，視為侵害著作權或製版權：
  一  （刪除）
  二  明知為侵害製版權之物而散布或意圖散布而公開陳列或持有者。
  三  輸入未經著作財產權人或製版權人授權重製之重製物或製版物者。
  四  未經著作財產權人同意而輸入著作原件或其重製物者。
  五  明知係侵害電腦程式著作財產權之重製物而作為營業之使用者。
  六  明知為侵害著作財產權之物而以移轉所有權或出租以外之方式散布者，或明
      知為侵害著作財產權之物意圖散布而公開陳列或持有者。
【九十二年七月九日修正後之著作權法第九十三條】
意圖營利而有下列情形之一者，處二年以下有期徒刑、拘役，或併科新臺幣五十萬元
以下罰金：
  一  違反第七十條規定者。
  二  以第八十七條第二款、第三款、第五款或第六款之方法侵害他人之著作財產權
      者。
非意圖營利而犯前項之罪，其重製物超過五份，或權利人所受損害超過新臺幣三萬元
者，處一年以下有期徒刑、拘役，或科或併科新臺幣二十五萬元以下罰金。


司法院資訊處製作；財團法人民間司法改革基金會備份。
